【裁判字號】    87,訴,261
【裁判日期】    890428
【裁判案由】    損害賠償
【裁判全文】
臺灣新竹地方法院民事判決  八十七年度訴字第二六一號
    原      告  甲○○
                庚○○
                丙○○○
                辛○○
                壬○○
                戊○○
                子○○
                癸○○
    兼右八人
    訴訟代理人  丁○○      住.
    被      告  己○○      住台北縣新莊市○○路八五巷十三號四樓
    乙  ○  ○  ○○○      住台北市○○路○段一二二巷六三號四樓之三
右當事人間請求損害賠償事件，本院判決如左：
    主      文
被告應給付原告庚○○新台幣貳拾玖萬參仟肆佰柒拾伍元，原告丙○○○、辛○○、
丁○○、壬○○、子○○、癸○○各新台幣拾陸萬元，原告戊○○新台幣參拾肆萬肆
仟肆佰捌拾貳元，及均自民國八十六年九月十九日起至清償日止，按週年利率百分之
五計算之利息。
原告其餘之訴駁回。
訴訟費用由被告負擔十分之四；餘由原告負擔。
本判決第一項於原告庚○○以新台幣玖萬元，原告丙○○○、辛○○、丁○○、壬○○、子○○、癸○○各以新台幣伍萬元，原告戊○○以新台幣拾壹萬元，為被告供擔
保後，得假執行。
原告其餘假執行之聲請均駁回。
    事    實
甲、原告方面：
一、聲明：
（一）被告應給付原告甲○○新台幣柒拾壹萬零柒佰陸拾貳元，原告庚○○五十七萬
      八千七百四十八元，原告丙○○○參拾萬元，原告辛○○參拾萬元，原告丁○○七十六萬三千二百五十元，原告壬○○參拾萬元，原告戊○○七十七萬八千
      九百二十八元，原告子○○參拾萬元，原告癸○○參拾萬元，及均自起訴狀繕
      本送達翌日起至清償日止，按週年利率百分之五計算之利息。
（二）願供擔保以代釋明，請求宣告假執行。
二、陳述：
（一）原告甲○○為被害人陳雙玉之父，原告庚○○為被害人之母，原告丙○○○為
      其妻，原告辛○○、丁○○、壬○○、戊○○為其長子、次子、參子、四子，
      原告子○○、癸○○為其長女、次女，合先敘明。
（二）被告己○○受展茂企業股份有限公司僱用駕駛該公司自小客貨車，護送電腦與
      客戶至新竹市○○路與建功路交叉路口，違規停車於該路口右側，貿然自駕駛
      座欲打開車門，被害人陳雙玉騎乘車號三六四─一九六二號機車同向自後駛來
      ，乍見被告欲打開車門，為躲閃而偏左，致擦撞同向由乙○○○○○駕駛之自
      小客車，因而傾斜側倒於被告之車輛左前輪上方處，送醫急救不治死亡，被告
      自有過失。
（三）原告戊○○為被害人之四子，於民國七十三年三月三十日生，至九十三年三月
      二十九日滿二十歲，原告甲○○十九年十二月十日生，原告庚○○十年一月二
      十二日生，依統計男子平均年齡為七十二歲，女子為七十八歲，且八十五年度
      扶養親屬寬減額為每年七萬元，滿七十歲為十萬零五千元，被告應給付原告甲○○扶養費四十一萬零七百六十二元，原告庚○○扶養費二十七萬八千七百四
      十八元，原告戊○○四十七萬八千九百二十八元，又被告應給付原告丁○○支
      出之殯葬費四十六萬三千二百五十元，又原告因被害人之死亡悲痛萬分，應給
      付每人精神慰輔金各三十萬元，及其法定遲延利息。
三、證據：提出戶籍謄本、扶養費計算表、收據六張、土地使用同意書一張、勞工保
          險卡、在職證明、畢業證明書。
乙、被告方面：
一、聲明：求為判決駁回原告之訴。
二、陳述：
（一）被告當時停車在叉路口係屬黃線，無肇事之可能，絕無因撞擊或閃避被告車輛
      而造成本件車禍之可能，刑事判決令人不服，且被害人當時尚說是自己跌倒者
      ，被告對本件車禍並無過失。且檢察官鑑定被告並無肇事責任，被告始同情被
      害人家屬而出庭作證，原告竟於被告作證後告被告，實無道理，刑事判決亦多
      所偏頗，被告是開車門救被害人，並非開車門導致車禍。
（二）原告所請求之金額過高，其中原告甲○○是繼父，未辦理收養，應不能請求扶
      養費，被害人應由其他兄弟姊妹可分擔庚○○、戊○○之扶養費，喪葬費用中
      對墓地整修費用有意見，應不需要，辦桌費用及土地使用同意書上所列租金貳
      拾萬元有意見，餘則不爭執，精神慰輔金亦屬過高，且被害人亦與有過失。
三、證據：提出在職證明、勞工保險卡、畢業證書為證。
丙、本院依職權調閱八十六年度交自字第九號過失致死全卷、八十五年度交訴字第一
    七八號過失致死全卷、八十八年台上字第一三四四號損害賠償全卷。
    理      由
一、本件原告主張被告己○○受展茂企業股份有限公司僱用駕駛該公司自小客貨車，
    護送電腦與客戶至新竹市○○路與建功路交叉路口，違規停車於該路口右側，貿
    然自駕駛座欲打開車門，被害人陳雙玉騎乘車號三六四─一九六二號機車同向自
    後駛來，乍見被告欲打開車門，為躲閃而偏左，致擦撞同向由乙○○○○○駕駛
    之自小客車，因而傾斜側倒於被告之車輛左前輪上方處，送醫急救不治死亡，請
    求賠償扶養費、喪葬費及精神慰輔金等情；被告則以其並無過失，刑事判決令人
    不服，被告係同情被害人家屬而出庭作證，被告是開車門救被害人，並非開車門
    導致車禍，且原告所請求之金額過高，其中原告甲○○是繼父，應不能請求扶養
    費，其他人可分擔庚○○、戊○○之扶養費，喪葬費用中對墓地整修費用有意見
    ，應不需要，辦桌費用及土地使用同意書上所列租金貳拾萬元有意見，餘則不爭
    執，精神慰輔金亦屬過高，且被害人亦與有過失等語資為抗辯。
二、原告主張被告駕駛自小客貨車，違規停車於新竹市○○路、建功路口，被告竟疏
    未注意後方來車，貿然自駕駛座欲打開車門，致同向行駛於後之被害人陳雙玉所
    騎乘機車，為躲避而偏左，致擦撞葉賜興駕駛之自用小客車，因而傾斜側倒於被
    告車輛左前輪上方處，被害人因而顱內出血送醫急救不治死亡，刑事部分經本院
    及台灣高等法院對於被告以過失致死罪判處有期徒刑四月確定之事實，業經本院
    依職權調閱八十七年度交上易字第一二五號刑事卷宗查核屬實，有該判決書、照
    片、道路交通事故調查報告表等附於刑事卷內可稽，被告雖辯稱：伊並未打開車
    門，並無過失云云，惟查：
（一）被告駕駛之ＹＥ－五四六二號自小客車違規停放於禁止臨時停車之上開路口之
      事實，業據原告陳述在卷，且經證人即在場處理車禍之警員陳玉豐於刑事審理
      時證述明確，並有現場照片及道路交通事故調查報告表之現場圖附於偵查卷（
      八十五年度偵字第四二六０號卷、八十五年度相字第四五一號卷）內可稽，被
      告對此亦不否認，自堪認被告確有違規停車於肇事路口之事實。
（二）原告主張被告當時將汽車停在該處，確有打開車門之舉動之事實，業據證人即
      乙○○○○○於八十五年度交訴字第一七八號案件之偵審程序中證述不移，葉
      賜興並於本院審理時提出陳報狀陳述：當時為紅燈狀態，伊駕駛之自小客車停
      於紅燈下等待，被告己○○駕駛之客貨車停於伊右後方路邊轉角處，突然打開
      駕駛座之車門欲下車，此時伊正轉頭向前看紅燈是否變綠燈時，即聽到機車碰
      撞聲及摩擦地面聲，即看到機車及被害人倒在伊車右前方地面上，當時伊親眼
      看到被告己○○打開其駕駛座車門欲下車，因而造成機車騎士反應不及等語，
      有卷附陳報狀足參，核與證人即車禍時在場參與救護被害人之外籍人士史大偉
      於八十五年度交訴字第一七八號刑事案件中證述：伊當時在車禍現場前方之台
      汽招呼站候車，聽旁邊友人叫了一聲「啊」後，往現場方向看去，看見被害人
      倒在地上，即跑過去幫忙，當時有看到被告己○○在場，聽到他說「沒看到我
      開車門」，且見他神色緊張，因此才認為傷者之受傷與己○○開車門有關，據
      伊了解，他的意思是傷者沒有看到他開車門，當時伊並不知道有其他車與這件
      事有關等語相符（見八十五年度交訴字第一七八號卷第四十頁背面、第四十一
      頁），參以被告停放之地點靠近陸橋下，車輛右側有欄杆阻隔，有現場照片附
      於刑事卷內可稽，開啟右側車門不便等情，足見證人史大偉與乙○○○○○之
      證述與事實相符，被告辯稱：伊並未打開車門，係發生碰撞後才打開車門要救
      被害人云云，尚不足採。
（三）又乙○○○○○駕駛之汽車右側自後車窗往前延伸至前車窗間有明顯白色刮痕
      ，有照片附於上開刑事卷內可稽，依檢察官勘驗結果：1.葉賜興汽車右側前車
      門把手前有一道擦痕，右前輪有明顯擦痕及前輪葉子板輪胎上方有明顯擦痕；
      2.被害人機車左側前檔風板邊緣方向燈處有凹痕並有紅色漆痕，高度為五十八
      至五十九公分間，與葉賜興汽車前葉子板約五十八至五十九公分之高度合（
      見八十五年度相字第四五一號相驗卷第二四頁履勘現場筆錄），及葉賜興在該
      案調查中，就上開擦痕亦不否認係被害人機車擦撞所造成等情，足認被害人之
      機車左側與葉賜興汽車右方曾有擦撞無疑；再依上開檢察官履勘現場筆錄記載
      ，被害人機車右側均完好無新擦痕，及被告汽車左前車門沒有明顯凹痕亦無乳
      白色擦痕，及參加人之汽車與被告汽車之間隔已足容納機車之通行，有現場照
      片附刑事卷內可稽，若被告當時無打開車門之舉，被害人當無任意避開右側被
      告停放靜止之車輛之理等情以觀，足認被害人係騎乘機車行經該處乍見停在路
      邊之被告汽車欲開車門，而緊急偏左閃躲，致擦撞乙○○○○○汽車之右側，
      因而重心不穩再偏右擦撞及被告車輛左前輪上方之葉子板致彈離機車摔倒於地
      ，被告對本件車禍之發生，確有過失。
（四）按交岔路口不得臨時停車，又停車向外開啟車門時，應注意行人、車輛，並讓
      其先行，道路交通安全規則第一百十一條第二款、第一百十二條第一項第十五
      款分別定有明文。被告為領有駕駛執照之人，駕車行經上開禁止停車之地點，
      自應注意上開規定，且依前開道路交通事故調查報告表所示，當時係晴天，日
      間自然光線，道路舖裝柏油，且路面乾燥、無缺陷、無障礙物，視距良好等情
      ，應無不能注意之情事，肇事地點又係雙向超過四道以上之道路且為交叉路口
      ，設有交通號誌，外側車道劃有右轉標誌，有現場照片可稽，被告自不應違規
      停車，且被告停車後欲向外開啟車門時，疏未注意後方來車，致被害人騎乘機
      車行經該處時為閃躲而偏左擦撞參加人之汽車，因而重心不穩傾倒於被告客貨
      車左前輪上方處，被害人因而摔倒於地上，經送醫急救，延至八十五年四月十
      六日十二時三十分許終因顱內出血不治死亡，此經檢察官督同法醫師相驗屬實
      ，製有勘驗筆錄、相驗屍體證明書、驗斷書、履勘現場筆錄及照片等附於上開
      刑事案件之偵查、相驗卷內可稽，被告自難辭過失之責。至本件車禍於上開乙○○○○○涉嫌過失致死案件之偵查中，經檢察官送請台灣省竹苗區車輛行車
      事故鑑定委員會鑑定雖認為：1.葉賜興駕駛自小客車超車時擦撞前車為肇事原
      因；2.被害人酒後駕駛重機車但無肇事因素；3.被告駕駛自小客貨車無肇事因
      素，但在交岔路口停車有違規定等情，有該委員會八十五年九月二日竹苗字第
      八五六四一號附於該八十五年度交訴字第一七八號卷內可憑，惟查被害人騎乘
      機車擦撞二車倒地後仍彈離機車摔倒地上，可見其衝力甚大，當時機車之速度
      應極快，且未煞車，而乙○○○○○汽車停置當場並無煞車痕跡，苟係葉賜興
      超車擦撞被害人機車，其情況當非如此，且被害人送至醫院亦自述係騎車跌倒
      ，有該案之被告葉賜興答辯狀所附被害人八十五年四月十四日送醫病歷表影本
      為證，證人陳玉豐於該案中亦證述伊至醫院測試酒精濃度時，被害人仍會講話
      說他是自己騎車跌倒等語，被害人亡故前神智清醒時並未提及被告汽車撞及其
      車，反說自己跌倒，足見應係被害人機車擦撞葉賜興汽車始然，而被告違規停
      車，且未注意後方來車，有開門動作，致被害人躲閃而偏左，已如前述，是該
      鑑定意見未注意及被害人酒後駕駛機車（經警測試測定值為０．一六mg/L，尚
      未達０‧二五酒醉不能駕車之程度，有證人陳玉豐於前開案件提出之測定表可
      參），行經交岔路口遇紅燈未減速及被告違規停車於交岔路口，欲開車門而未
      注意後方來車，就本件車禍均有過失等情，尚有未洽。另台灣省車輛行車事故
      覆議鑑定委員會函覆鑑定意見為被害人機車行駛當中與路邊開車門之己○○先
      擦撞後左偏時再與由後而至被告汽車擦撞可能性較大云云，惟被告汽車駕駛座
      車門沒有擦撞痕跡已如前述，是被害人機車亦無可能先擦撞被告之汽車，此部
      分鑑定意見亦非可採。是原告主張被告於本件車禍有過失之事實，堪信為真實
      。
三、查被告未注意交叉路口不得停車，及停車向外開啟車門時應注意行人、車輛，並
    讓其先行，其有過失自明，被告之過失行為與被害人死亡間復有相當因果關係，
    被告對於原告因此所受之損害，自應負賠償責任。
四、按因故意或過失不法侵害他人之權利者，負損害賠償責任，不法侵害他人致死者
    ，對於支出殯葬費之人，亦應負損害賠償責任，被害人對不法侵害他人致死者，
    被害人之父、母、子、女及配偶，雖非財產上之損害，亦得請求賠償相當之金額
    ，於第三人負有法定扶養義務者，加害人對於該第三人亦應負損害賠償責任民法
    第一百八十四條第一項、第一百九十二條、第一百九十四條分別定有明文。本件
    車禍因被告之過失造成，被告自應負賠償責任。茲就原告請求被告賠償之各項損
    害，是否應予准許，審核如下：
（一）原告甲○○扶養費部分：
      按左列親屬，互負扶養之義務：一、直系血親相互間。二、夫妻之一方與他方
      之父母同居者，其相互間。三、兄、弟、姊、妹相互間。四、家長、家屬相互
      間，民法第一千一百十四條定有明文。查原告甲○○請求被告給付扶養費，被
      告抗辯：原告甲○○為被害人之繼父，應不得請求扶養費等語，而原告甲○○
      確係被害人之繼父，此為原告甲○○所不否認，且未經收養等程序，則原告甲○○與被害人間非直系血親關係，且原告甲○○住於新竹市○○路一段一百二
      十四號，與被害人原居住之光復路一段一百二十二號不同，原告又未舉證說明
      其與被害人有何民法第一千一百十四條第四款規定之家長家屬關係，被告並對
      原告甲○○請求扶養費部分有所爭執，則被害人非原告甲○○之法定扶養義務
      人，其此部份請求即無理由，應予駁回。
（二）原告庚○○扶養費部分：
      查本件被害人陳雙玉係原告庚○○（民國十年一月二十二日生）之長子，有戶
      籍謄本附卷可稽，原告庚○○於被害人死亡時為七十五歲，依內政部統計處編
      印之民國八十二年臺灣地區簡易生命表所載，女性平均餘命為十點一一年，再
      按八十五年度財政部所頒布扶養親屬寬減額，每人全年為七萬元，滿七十歲為
      十萬五千元計算，惟原告尚有其他子女陳雙蘭、楊金菊、宋月英三人可供扶養
      ，有戶籍謄本附於本卷及八十七年度訴字第五號卷內足參，且原告庚○○與甲○○為夫妻，夫妻互負扶養義務，則被害人所應分擔之扶養義務，依此計算所
      得金額再以霍夫曼計算法扣除中間利息，原告庚○○可一次請求之扶養費為十
      六萬六千八百四十四元【（105000   x餘命10.11）=   0000000（扶養費），
      0000000÷5= 212310（被害人所應分擔額），再依霍夫曼計算法扣除中間利息
      212310÷10.11=21000，21000x賠償年數係數7.00000000=166844（被害人所應
      負擔之扶養費用）】。是以原告庚○○主張其得請求二十七萬八千七百四十八
      元之扶養費，就超過上述金額部份，核屬無據。
（三）原告戊○○扶養費部分：
      查本件被害人陳雙玉係原告戊○○（民國七十三年三月二十日生）之父親，有
      戶籍謄本附卷可稽，原告戊○○於被害人死亡時為十二歲，至九十三年三月二
      十日為二十歲，尚有八年期間，再按八十五年度財政部所頒布扶養親屬寬減額
      ，每人全年為七萬元計算，惟原告戊○○尚有母丙○○○可供扶養，則被害人
      所應分擔之扶養義務，依此計算所得金額再以霍夫曼計算法扣除中間利息，原
      告戊○○可一次請求之扶養費為二十三萬零六百零二元【（70000x8=560000
      （扶養費），560000÷2=280000（被害人所應分擔額），再依霍夫曼計算法扣
      除中間利息280000÷8=35000，35000x賠償年數係數6.00000000=230602（被害
      人所應負擔之扶養費用）】。是以原告戊○○主張其得請求四十七萬八千九百
      二十八元之扶養費，就超過上述金額部份，核屬無據。
（四）原告丁○○殯葬費部分：
      原告丁○○主張對於被害人之死亡，計支出殯葬費四十六萬三千二百五十元，
      雖據其提出免用發票收據五張、收據、土地使用同意書為證，惟被告對於墓地
      整修費用、辦桌費用及土地使用同意書上所列租金貳拾萬元有意見，認非喪葬
      之必要費用等語，經查，原告丁○○提出之上開免用發票收據買受人均為原告
      辛○○，足認該費用應係辛○○所支出者，而非原告丁○○，是原告丁○○請
      求免用發票收據部分喪葬費用之給付，即無理由；又另紙收據上有關道士金三
      萬五千五百元、做七費用八萬八千元，雖為禮俗上所必須，然於乙○○○○○
      之損害賠償事件中，被害人家屬係以原告辛○○支出該等費用為由，由原告辛○○請求該項費用，而本件則係改由原告丁○○具名請求，實無從證明該等費
      用確為原告丁○○所支出者，尚無從准許；至使用墓地之租金二十萬元部分，
      該墓地係位於私人所有土地，每年租金二萬元，固有土地使用同意書為證，然
      原告有價格較低之公墓得以選擇，無高價租用私有土地之必要，且該等墓地租
      金，於土地使用同意書上係書立原告辛○○之姓名，被害人家屬於乙○○○○○之損害賠償事件中，亦以原告辛○○支出該等費用為由，由原告辛○○請求
      該項費用，而本件則係改由原告丁○○具名請求，實無從認定該等費用係由原
      告丁○○所支出者，是原告丁○○請求殯葬費用四十六萬三千二百五十元，尚
      屬無據，應予駁回。
（五）原告甲○○、庚○○、丙○○○、辛○○、丁○○、壬○○、戊○○、子○○
      、癸○○精神慰輔金部分：
１．查原告甲○○為被害人之繼父，僅具有直系姻親關係，業如前述，則其並不在民
    法第一百九十四條所規定得請求非財產上損害賠償之範圍內，且精神上慰撫金之
    請求權又以法律有特別規定者為限，始得請求，是原告甲○○請求被告給付精神
    慰撫金三十萬元，於法自有未合，應予駁回。
２．查本件被害人為原告庚○○之子，原告丙○○○之夫，原告辛○○、丁○○、壬○○、戊○○、子○○、癸○○精之父，原告等人遭受喪子、喪夫、喪父之痛，
    精神上自受有極大痛苦而有非財產上之損害。本院審酌原告庚○○無工作收入，
    原告戊○○現就讀高中，其餘原告則為國中或工專畢業，月收入均約為二萬元左
    右，而被告為亞東工專畢業，現於宏達國際股份有限公司擔任工程師，月入約四
    萬元等實際狀況，認原告各請求三十萬元，核屬過高，應予酌減為每人二十萬元
    ，方屬公允，逾此數額之請求，為無理由。
  綜上所述，原告庚○○所受損害合計三十六萬六千八百四十四元，原告丙○○○、
  辛○○、丁○○、壬○○、子○○、癸○○所受損害合計二十萬元，原告戊○○合
  計四十三萬零六百零二元。惟按損失之發生或擴大，被害人與有過失者，法院得減
  輕或免除之，民法第二百一十七條第一項定有明文，查被告駕車行經該肇事地點，
  竟疏未注意交叉路口不得停車，停車開啟車門應注意行人、車輛，並讓其先行，乙○○○○○未注意保持安全間隔，紅燈仍超越停止線且車身跨越右轉彎專用車道停
  置於路口，被害人酒後駕車且未注意車前狀況及減速慢行，均有過失，是本院審酌
  三方過失之程度及對本件車禍造成之影響大小，認被告、乙○○○○○及被害人之
  過失比例為三比五比二，惟被告與乙○○○○○為共同過失，應負連帶賠償責任，
  則其二人之過失比例十分之八，因此原告庚○○所得請求金額應為二十九萬三千四
  百七十五元，原告丙○○○、辛○○、丁○○、壬○○、子○○、癸○○所得請求
  金額應為十六萬元，原告戊○○所得請求金額應為三十四萬四千四百八十二元，從
  而，原告等人依侵權行為之法律關係請求被告賠償上開金額及均自起訴狀繕本送達
  翌日（即八十六年九月十九日）起至清償日止，按週年利率百分之五計算之利息，
  洵屬正當，應予准許，逾此金額之請求，即非有據，應予駁回。
五、原告陳明願供擔保，聲請宣告假執行，經核原告勝訴部份，並無不合，爰各酌定
    相當之擔保金額准許之；至原告敗訴部份，其假執行之聲請已失所附麗，應予駁
    回。
據上論結，本件原告之訴，為一部有理由，一部無理由，依民事訴訟法第七十九條但
書、第三百九十條第二項，判決如主文。
中      華      民      國    八十九    年      四      月    二十八    日
                                  臺灣新竹地方法院民事第二庭
                                      法    官


司法院資訊處製作；財團法人民間司法改革基金會備份。
